臺灣臺中地方法院民事判決
                                    110年度中簡字第258號
原      告  張燿德
（反訴被告）
兼
訴訟代理人  張諭瑛
被      告  張燿宗
（反訴原告）
訴訟代理人  宋永祥  律師
複  代理人  鄭志誠  律師
上列當事人間請求請求代墊款孳息事件，本院於民國110年8月25
日言詞辯論終結，判決如下：
    主      文
原告之訴及反訴均駁回。
訴訟費用各由原告及反訴原告負擔。
    事實及理由
一、反訴之標的，如專屬他法院管轄，或與本訴之標的及其防禦
    方法不相牽連者，不得提起。當事人意圖延滯訴訟而提起反
    訴者，法院得駁回之。民事訴訟法第260條第1項、第3 項，
    分別定有明文。本件被告即反訴原告主張反訴被告2 人即原
    告2人共同辦理坐落苗栗縣○○鎮○○段0000 地號土地節稅事務
    之約定，擅自繳納遺產稅，致反訴原告無法完成上開節稅相
    關事宜，致張元徽之遺產稅被多徵新台幣（下同） 164萬48
    80元，此部分違反本人明示之意思，反訴原告自得依兩造間
    之契約關係或民法第174條第1項無因管理之規定向反訴被告
    2人求償各27萬4146元（卷第67頁、68 頁）。惟查，反訴原
    告反訴主張之上開事實，業據其於兩造請求分割遺產事件審
    理中提出抗辯主張，嗣已經台灣高等法院台中分院 106年度
    重家字上字第11號民事確定判決認定無理由（上開民事判決
    第39、40頁）。反訴原告再以相同事實於本件程序為反訴主
    張，自與本訴之標的及其防禦方法不相牽連，且有意圖延滯
    訴訟之嫌，自不得提起，爰為駁回，先予敘明。
二、原告2人主張：原告2人與被告為兄弟妹，3 人之父親張元徽
    於民國102年2月12日死亡，兩造均為張元徽之繼承人，法定
    應繼分各為3分之1。張元徽過世後留有相當之遺產（不動產
    、動產、現金、存款、股票及權利等），經核定應繳納之遺
    產稅總額為新台幣（下同）317萬6830元，兩造每人應繳105
    萬8943元（元以下小數點不計，以下同），由於當時已屆遺
    產稅繳納期限，且已延後1年，無法再次延期，原告2人無法
    與被告有效性溝通，為顧及各繼承人之權益，乃由原告2 人
    各墊支158萬8415元（附件1），且已於103年3月7 日繳納完
    畢（附件2）。嗣原告2人於103年5月21日以存證信函向被告
    催討（附件3 ），然遭被告拒絕。因上開遺產中有一不動產
    租約，該租金匯款帳戶因房客無法匯款，乃要求原告張燿德
    收代租金，累積租金收益計33萬元，原告張燿德因之將該33
    萬元挪為遺產稅額，是原告張燿德實際所代墊之遺產稅額為
    125萬8415元（附件4，即台灣高等法院台中分院106 年度重
    家上字第11號民事判決第17、18頁）。另繼承登記費用8萬0
    610元、房屋稅8萬5828元，亦由原告張燿德代墊，合計上開
    代墊之遺產稅額125萬8415元，共為142萬4853元，每人應付
    47萬4951元。而原告張諭瑛代墊158萬8415元，每人應付 52
    萬9471元。被告則墊付地價稅35,144元，每人應付1萬 1714
    元。上開兩造代墊之事實，均已由彰化地方法院104 年度重
    訴字第7號及上開台灣高等法院台中分院106年度重家上字第
    11號民事判決所確認（同上判決第5、6頁）。而上開民事判
    決係於108年10月16日確定（附件5）。原告2人爰依民法第1
    82條第2項不當得利之法律關係，請求被告給付自103年3月7
    日起至108年10月16日止依民法第203條規定年息5%法定利率
    計算之利息（即原告張燿德、張諭瑛分別依46萬3237元、51
    萬7757元計算之利息）。訴之聲明：⑴被告應給付原告張燿
    德12萬9706元。⑵被告應給付原告張諭瑛14萬4971元。
三、被告之抗辯：
  1.原告2 人所墊付之各項費用，早於兩造間就就父親張元徽之
    遺產分割訴訟時，即已結算抵扣完成。
  2.退步言之，縱認原告2 人得向被告請求上開代墊款項（被告
    否認），然原告之請求至少於104年10月17 日前之部分利息
    ，已罹於民法第126條所定5年之時效期間。
  3.原告2人共同辦理坐落苗栗縣○○鎮○○段0000 地號土地節稅事
    務之約定，擅自繳納遺產稅，致反訴原告無法完成上開節稅
    相關事宜，致張元徽之遺產稅被多徵164萬4880 元，此部分
    違反本人明示之意思，造成被告54萬8293元之損失，被告自
    得依兩造間之契約關係或民法第174條第1項無因管理之規定
    向原告2人求償各27萬4146元，爰對原告2人為抵銷之抗辯。
  4.答辯聲明：原告之訴駁回。
四、法院之判斷：
（一）按由民法第180 條之規定（即給付不當得利之排除）及我
      實務及學者通說，就不當得利之是否無法律上之原因，採
      非統一說，即區分「給付不當得利」及「非給付不當得利
      」二類型之不當得利。前者乃係基於給付而生的給付不當
      得利請求權，稱之為給付不當得利請求權，其規範功能在
      使給付者得向受領者，請求返還其欠缺目的而為的給付。
      其成立要件有三，即基於給付而受利益、當事人間具有給
      付關係，欠缺給付目的。而稱給付者，指有意識地，於一
      定目的而增加他人財產之謂。所謂「增加他人的財產」，
      學說上稱之給與行為，可為法律行為（契約或單獨行為）
      或事實行為。本件依原告之主張，依上開說明，本件原告
      所主張之不當得利請求權，其類型係「非給付不當得利」
      已明。而按，非給付不當得利請求權，指受益非本係於受
      損人者的給付而生之給付不當得利請求權，其發生之事由
      有三：１由於行為。２由於法律規定。３由於事件。而基於
      行為而生之不當得利請求權，又可分為受益人之行為、受
      損人之行為及第三人之行為。而此等非給付不當得利請求
      權，依其內容，更可分為下述三種類型：即權益侵害不當
      得利請求權、支出費用不當得利請求權（指清償他人債務
      ，因不具備委任、無因管理或其他法定求償要件而發生的
      不當得利請求權）、求償不當得利請求權（指非以給付的
      意思，於他人之物支出費用）。本件依上開原告2 人之主
      張以觀，可認原告2人所主張者，係乃指基於原告2人（即
      受損人之行為）之支出費用不當得利請求權甚明，核先敘
      明。
（二）受損人（於本件指原告2 人）因其行為使受領人（於本件
      指被告）受有利益，違反其意思，不合其計劃者，亦時有
      之。在諸此所謂「強迫得利」情形，使受領人返還依客觀
      計算之價額，顯非合理。然如何處理此類增加於他人的不
      當得利，在方法上應在不當得利法本身加以解決，即將民
      法第181條、第182條第1 項所稱「價額」，予以主觀化，
      就受益人（於本件指被告）整個財產，依其經濟上計劃認
      定其應償還的價額（見王澤鑑著債法原理第二冊不當得利
      第四章第三款強迫得利）。經查，依被告所主張系爭1341
      地號土地為農地，其上部分範圍設有土地公廟及水泥鋪面
      而未作農地使用，依法只要將該部分土地與其他農作用地
      之部分做分割標示登記，農作用地部分即可免徵遺產稅，
      而原告2 人雖同意辦理分割登記，嗣後卻擅自反悔並繳納
      遺產稅，致被告無法完成上開節稅相關事宜，致張元徽之
      遺產稅被多徵164萬4880 元。是以，姑且不論被告以上開
      之主張對原告2 人為抵銷之抗辯，甚或反訴求償，有無理
      由。然原告2 人之行為，縱使被告因之受有利益，惟已違
      反被告之意思，不合其計劃已明。是以上說明，於衡量受
      益人被告所受之利益或價額，應予以主觀化。查原告2 人
      雖主張為被告支出遺產稅額、繼承登記費、房屋稅等，然
      由上說明，縱認被告因之受有利益，然已違反其意思，本
      件存有所謂「強迫得利」之情事，業如前述，就被告整個
      財產，且依其經濟上計劃，亦未因之有所謂利息之所得及
      此費用之節省，自無如原告2 人獲有利息未支出之利益可
      言。
五、綜上所述，原告2人依民法第182條第2 項不當得利之法律關
    係，請求被告給付自支出之日103年3月7 日起至上開民事判
    決確定之108年10月16日止，依民法第203條規定年息5%法定
    利率計算之利息，而為如其2 人聲明所示，於法即有未合，
    自無理由，應予以駁回，爰為判決如主文第1項所示。
六、本件事證已臻明確，兩造其餘之主張及陳述，即與本件之判
    斷無涉，自勿庸予以調查，併予敘明。
七、據上論結，本件原告之訴無理由，反訴不合法，依民事訴訟
    法第78條，判決如主文。
中　　華　　民　　國　　110 　年　　 9　　月　　22　　日
                      臺灣臺中地方法院臺中簡易庭
                                  法　官　陳添喜
以上正本係照原本作成。
如不服本判決，應於送達後20日內，向本院提出上訴狀並表明上
訴理由，如於本判決宣示後送達前提起上訴者，應於判決送達後
20日內補提上訴理由書（須附繕本）。如委任律師提起上訴者，
應一併繳納上訴審裁判費。
中　　華　　民　　國　　110 　年　　 9　　月　　22　　日

                                  書記官　黃舜民